【裁判字號】    95,簡上,98
【裁判日期】    950929
【裁判案由】    竊盜
【裁判全文】
臺灣基隆地方法院刑事判決              95年度簡上字第98號
上  訴  人
即  被  告  丙○○
輔  佐  人
即被告祖母  甲  ○
指定辯護人  本院公設辯護人  乙○○
上列上訴人即被告因竊盜案件，不服本院基隆簡易庭95年度基簡
字第537 號，中華民國95年6 月26日第一審簡易判決（聲請簡易
判決處刑案號：臺灣基隆地方法院檢察署95年度速偵字第219 號
）提起上訴，本院合議庭認不宜以簡易判決處刑，自為第一審判
決如下：
    主  文
原判決撤銷。
丙○○無罪，令入相當處所，施以監護壹年。
    理  由
一、檢察官聲請簡易判決處刑意旨略以：被告丙○○於民國95年
    6月4日下午4時許，在基隆市○○街324巷4 號前，見被害人
    丁○○所有之車牌號碼TT5-572 號機車置於該處，機車鑰匙
    仍插於電門內未拔下，竟意圖為自己不法之所有，旋轉該鑰
    匙啟動機車，將該機車置於自己實力支配之下騎走，供己代
    步之用。嗣被害人於同年月5日上午7時許，發現該機車失竊
    後向警報案，於同年月5日下午2時20分許，為警在基隆市○
    ○街114 巷口發現被告騎駛該贓車，而查獲上情，因認被告
    涉犯刑法第320條第1項之竊盜罪。
二、按不能證明被告犯罪或其行為不罰者應諭知無罪之判決；依
    刑法第18條第1項或第19條第1項其行為不罰，認為有諭知保
    安處分之必要者，並應諭知其處分及期間，刑事訴訟法第30
    1條定有明文。
三、訊據上訴人即被告雖於本院合議庭審理中否認上開竊盜犯行
    ，辯稱其只是將上開機車撿走云云，然其前於檢察官偵查以
    及本院準備程序，均就上開竊盜之犯罪事實坦承不諱，核與
    被害人於警詢中之指證情節相符，並有偵查卷附贓物認領保
    管單、基隆市警察局車輛協尋（尋獲）電腦輸入單各1 紙、
    贓物照片2 張可憑，固堪認被告上開自白應與事實相符，其
    嗣後否認犯罪之辯解，不足憑採。則聲請簡易判決處刑意旨
    認被告犯竊盜罪，固非無據。惟被告上訴辯稱其患有精神疾
    病，行為時為心神喪失之人，應屬不罰。經查：
    (一)刑法於94年2月2日修正公布，95年7月1日施行（下稱新
        法；修正前刑法下稱舊法），新法第2條第1項之規定，
        係規範行為後法律變更所生新舊法律比較適用之準據法
        ，於新法施行後，應適用新法第2條第1項之規定，為「
        從舊從輕」之比較。舊法第19條規定「心神喪失人之行
        為，不罰」、「精神耗弱人之行為，得減輕其刑」，新
        法第19條第1項、第2項則修正為「行為時因精神障礙或
        其他心智缺陷，致不能辨識其行為違法或欠缺依其辨識
        而行為之能力者，不罰」、「行為時因前項之原因，致
        其辨識行為違法或依其辨識而行為之能力，顯著減低者
        ，得減輕其刑」，依修正理由之說明，此一修正係為配
        合醫學之精神狀態用語，本無比較對於行為人利或不利
        之情形。惟因新法第87條關於監護處分之期間，從「3
        年以下」修正為「5 年以下」，綜合比較仍應以舊法即
        被告行為時之法律較為有利（最高法院95年度臺上字第
        3898號判決意旨參照）。
    (二)查被告患有精神分裂症，係「重度精神障礙」之身心障
        礙人士，有本院卷附行政院衛生署基隆醫院（下稱署立
        基隆醫院）95年6 月20日診斷證明書、被告身心障礙手
        冊可稽，經本院依職權囑由署立基隆醫院進行司法精神
        鑑定，結果則以：「個案（指被告）六月案發後到署立
        基隆醫院就診時，言行混亂，答非所問，並且因幻覺干
        擾而社交退縮，呈現心神喪失狀態，當時診斷為妄想型
        精神分裂病，經治療後症狀改善，但是認知功能仍明顯
        退化，推測此認知功能損傷應是吸膠造成的腦傷所致。
        綜合個案病史、家屬描述、測驗結果及鑑定所見，推斷
        犯案當時個案已達心神喪失之地步」、「以個案之病情
        來看，接受適當之精神復健治療、加強藥物遵從性，顯
        然比刑罰更能防止個案再度做出犯行，而個案治療後雖
        有改善，卻因缺乏病識感而拒絕精神復健治療，故建議
        鈞院能施以監護處分」等語，有該院95年9月4日基醫精
        字第0950007402號函附精神鑑定報告書可稽，則被告辯
        稱其於行為當時處於心神喪失狀態，非無所據。
    (三)刑法上之心神喪失或精神耗弱，應依行為時精神障礙程
        度之強弱而定，如行為時之精神，對於外界事務全然缺
        乏知覺理會及判斷作用，而無自由決定意思之能力者，
        為心神喪失；如此項能力並非完全喪失，僅較普通人之
        平均程度顯然減退者，則為精神耗弱，是刑法上之心神
        喪失或精神耗弱與醫學上之精神分裂症並不盡然相同，
        是否已達刑法上之心神喪失或精神耗弱之程度，仍應以
        行為時之精神狀態判斷之。而行為人於行為時是否處於
        心神喪失或精神耗弱狀態，係屬事實問題，醫院事後就
        行為人精神狀態之鑑定固足為法院之參考，然此項事實
        之存否，審理事實之法院仍應依職權，就其案發當時之
        言行表徵、精神狀態予以調查審認，尚不能端憑醫院所
        為鑑定報告為唯一論據（94年度臺上字第2686號判決意
        旨參照）。茲檢察官論告意旨以上開鑑定距離案發時相
        隔已久，不足以證明被告於行為當時處於心神喪失狀態
        ，依上開判決意旨，本院自應依職權，就被告案發當時
        之言行表徵、精神狀態予以調查審認。而依前揭鑑定報
        告書、診斷證明書所載，被告於95年6月4日犯下本件竊
        盜後，曾於當月間（確切時間應係95年6 月20日）前往
        署立基隆醫院就診，當時言行混亂，答非所問，並且因
        幻覺干擾而社交退縮，呈現心神喪失狀態；再參諸被告
        於案發當日之警詢中，對於其行竊機車之行為，竟執稱
        只是因為看見機車鑰匙未拔走，才騎來使用，認為不是
        竊盜之陳述內容（偵查卷第7 頁參照），顯然被告對於
        自己之行為缺乏犯罪意識。本院綜合上開鑑定報告與被
        告接近案發當時之言行表徵以及精神狀態，認被告於竊
        盜行為當時，對於外界事務全然缺乏知覺理會及判斷作
        用，而無自由決定意思之能力，應屬心神喪失之人，依
        前揭法條意旨，其所為之竊盜行為自屬不罰，依法應諭
        知無罪之判決。
四、按因心神喪失而不罰者，得令入相當處所，施以監護，處分
    期間為3年以下，刑法第87條第1項、第3 項定有明文。本院
    慮及被告為重度精神障礙之人，為求被告能接受妥適之治療
    與監護，並避免其陷入「行竊後法院憫情而輕判→無力繳納
    罰金而入監執行→出獄後再度行竊」之惡性循環，毫無矯正
    實效，甚且再度造成其家人沈重負擔及可能引發之社會危險
    ，並參酌前揭精神鑑定報告之治療建議，爰併宣告令被告入
    相當處所施以監護1年，期收治本之效。
五、末按，檢察官聲請以簡易判決處刑之案件，法院於審理後，
    認應為無罪之判決，應適用通常程序審判之，刑事訴訟法第
    452條、第451條之1第4項但書分別定有明文。又管轄第二審
    之地方法院合議庭受理簡易判決上訴案件，應依通常程序審
    理；其認案件有刑事訴訟法第452 條之情形者，應撤銷原判
    決，逕依通常程序為第一審判決（法院辦理刑事訴訟簡易程
    序案件應行注意事項第14條中段、後段參照）。查本案被告
    因行為時心神喪失而不罰，應為無罪之判決，揆諸上開說明
    ，本院自應將原判決撤銷，逕依通常程序為第一審判決，併
    此敘明。
據上論斷，應依刑事訴訟法第455條之1第1項、第3 項、第452條
、第369條第1項前段、第364條、第301條第1項、第2項，刑法第
2條第1項，修正前刑法第87條第1項、第3項，判決如主文。
本案經檢察官戊○○到庭執行職務。
中    華    民    國    95    年    9     月    29    日
                  刑事第五庭審判長法  官  陳志祥
                                  法  官  邰婉玲
                                  法  官  楊皓清
以上正本證明與原本無異。
對於本件判決如有不服，應於收受送達後10日內，向本院提出上
訴書狀，上訴於臺灣高等法院，並按他造當事人之人數附具繕本
。
中    華    民    國    95    年    9     月    29    日
                                  書記官  王月娥


司法院資訊處製作；財團法人民間司法改革基金會備份。
